【裁判字號】    92,重上更(三),52
【裁判日期】    920807
【裁判案由】    偽造文書
【裁判全文】
臺灣高等法院刑事判決                        九十二年度重上更(三)字第五二號
    上  訴  人
    即  自訴人  甲○
    自訴代理人  鄭庭壽律師
    被      告  丙○○
                丁○○
    右二人共同
    選任辯護人  陳朝和律師
                蕭介生律師
右上訴人因自訴被告偽造文書案件，不服臺灣臺北地方法院八十三年度自字第六八０
號，中華民國八十四年七月一日第一審判決，提起上訴，經判決後，由最高法院第三
次發回更審，本院判決如左：
    主  文
原判決關於丙○○、丁○○被訴偽造徐蔡素珠、彭春香印文、文書部分撤銷。
丙○○、丁○○被訴偽造徐蔡素珠、彭春香印文、文書部分均自訴不受理。
自訴人就丙○○、丁○○之其餘上訴駁回。
    理  由
壹、被告丙○○、丁○○被訴偽造上訴人即自訴人甲○印文、文書無罪部分：
一、自訴意旨略以：被告丙○○係台北市文普建設股份有限公司（下稱文普公司）董
    事長，被告丁○○為該公司總經理，文普公司有意在台北市○○○路、嘉興街口
    ，即大安區○○段○○段二六一等三十二筆土地興建大樓，由於該處將在民國（
    下同）七十七年十二月底前實施容積率管制措施，每坪土地原得建築０．六坪房
    屋，將遽減為０．二二五坪。該公司為圖搶建暴利，明知其尚未與自訴人甲○等
    二六六、二六九、二七０、二七五號地主簽定地上十六樓、地下三層之合建契約
    ，竟擅自於七十七年十二月一日，偽刻自訴人及其他地主徐蔡素珠、彭春香等多
    人私章，進而偽造其等出具之委託書，交由建築師張煥章據以偽造起造人名冊、
    土地使用權同意書，並於同月八日向台北市政府工務局建築管理處（下簡稱建管
    處）申請建築執照，嗣又偽造自訴人之拆屋同意書，辦理拆除執照、偽造展期開
    工切結書，辦理展期開工申請，最莫名其妙者，厥為在上開建築執照取得後，竟
    又於八十一年四月十五日，擅自變更起造人，而將自訴人之起造人名義予以申辦
    取消，均足以生損害於自訴人及工務局。又乙○○（業經判決無罪確定）原係本
    件房屋合建之仲介人，因居中協調各地主開會，並曾經一度議妥與案外人國榕建
    之出席會議名冊及原預備與國榕簽約之附件地主名冊，詎因國榕公司翻悔，不願
    興建，斯時適巧文普公司在鄰地原擬興建七層大樓，但如與自訴人甲○等土地一
    體合建，因採開放空間之設計，依建築法規即可全部以地上十六樓，地下三層之
    高樓興建，被告丙○○、丁○○竟與乙○○及其兄林正杰（業經判決無罪確定）
    相互勾結，以移花接木之方式，利用上開地主簽名之名冊，接在其等偽造各地主
    （包括自訴人在內）同意與林正杰合建十二層樓及十七層樓之合建契約之末。嗣
    因文普公司提起民事訴訟，請求確認自訴人與文普公司之另訂十六層樓合建契約
    無效，在臺灣士林地方法院審理中，林正杰、乙○○作證時提出該十二、十七樓
    之二份合建契約，自訴人始知有移花接木偽造之情，因認被告丙○○及丁○○涉
    犯刑法偽造文書罪嫌云云。
二、按犯罪事實，應依證據認定之，無證據不得推定其犯罪事實；又不能證明被告犯
    罪者，應諭知無罪之判決，刑事訴訟法第一百五十四條、第三百零一條第一項分
    別定有明文。次按刑事訴訟法上所謂認定犯罪事實之證據，係指足以認定被告確
    有犯罪行為之積極證據而言，該項證據自須適合於被告犯罪事實之認定，始得採
    為斷罪資料。如未能發現相當證據，或證據不足以證明，自不能以推測或擬制之
    方法，以為裁判之基礎。又刑事訴訟上證明之資料，無論其為直接或間接證據，
    均須達於通常一般之人均不致有所懷疑，而得確信其為真實之程度，始得據為有
    罪之認定，若其關於被告是否犯罪之證明未能達此程度，而有合理性懷疑之存在
    ，致使無從形成有罪之確信，根據「罪證有疑，利於被告」之證據法則，即不得
    遽為不利被告之認定（參照最高法院二十九年上字第三一○五號、四十年臺上字
    第八六號、七十六年臺上字第四九八六號判例）。復按自訴人之指訴，本以使被
    告受刑事訴追為目的，故其陳述是否與事實相符，自應調查其他證據，以資審認
    ，苟其所為攻擊之詞，尚有瑕疵，則在此瑕疵未予究明以前，即不能遽採為斷罪
    之基礎，又自訴被告犯罪者，除應具體說明被告犯罪事實外，尚應提出適於憑以
    認定之證據，以為法院調查審認之依據，反之被告否認犯罪，除就自訴人所提之
    證據，提出反證或證明該項事證並非真實者外，就其本身並無如自訴人所指之犯
    罪時，因此項消極不犯罪之事實，被告無從舉證，以實其說，自不負舉證責任（
    參照最高法院六十九年臺上字第一五三一號判決、七十四年度台上字第三六四五
    號判決）。而刑法第二百十條之偽造文書，以無制作權之人冒用他人名義而制作
    該文書為要件之一，如果行為人基於他人之授權委託而制作，即不能謂無制作權
    ，若進而持以行使，亦無成立行使偽造私文書罪之餘地（參照最高法院四十七年
    度台上字第二二六號判例、九十年度台上字第一一五號判決）。
三、訊據被告丙○○及丁○○供承有本件合建房屋之事實，惟均矢口否認有自訴人甲○指訴之偽造文書犯行，並均辯稱：系爭土地原是林正杰與自訴人等地主簽訂合
    建契約，之後再由渠等經營之文普公司與林正杰簽約轉讓興建，並將自訴人簽好
    名字、代刻印章委託書、拆屋同意書二份文書轉交給渠等，而在轉讓之前系爭大
    樓就已由林正杰委託建築師張煥章去申請建築執照，轉讓之後渠等並沒有刻自訴
    人之印章，地主的印章都是林正杰當初與他們簽好的時候轉交的，後來因自訴人
    否認與林正杰簽定合建契約，拒不拆屋，說林正杰是偽造文書去送件，渠等才與
    自訴人協調，協調中自訴人還要求多分一些坪數給他，公司怕執照過期，為了順
    利辦理合建動工，才在八十年九月十八日與自訴人另訂合建契約，日後自訴人一
    在找碴要脅，文普公司不得已寄發存證信函予自訴人，並在八十一年四月十五日
    辦理起造人名義變更登記，實無偽刻自訴人之印章而偽造文書等犯行等語，經查
    ：
(一)自訴人指訴被告丙○○、丁○○偽造其名義簽訂合建契約及偽造自訴人名義出具
    之委託書，暨起造人名冊、土地使用權同意書、拆屋同意書、展期開工切結書、
    變更起造人申請書乙節，被告丙○○及丁○○二人就此辯稱：合建契約都有經過
    自訴人同意及授權代刻印章等情，業據提出１、書寫「茲本人所有本市○○○路
    ○段二二三號三樓（辛亥段三小段二七０地號）原有舊房壹棟願無條件同意予以
    拆除改建絕無異議，恐口無憑特立此同意書為證」之內容，未載日期，惟有「甲○」簽名之同意書；２、書寫「本人為台北市○○區○○段三小段二七０地號土
    地興建事宜，委託林正杰代刻及保管本人及指定起造人印章（便章）以便申請建
    造執照、使用執照以及一切與興建房屋至產權登記所須文件用印之需要使用」之
    內容，未載日期，惟有「甲○」簽名之委託書；３、書寫「茲本人所有座落信義
    區○○○路○段二二三號三樓（辛亥段三小段二七０地號）原有舊屋壹棟願無條
    件同意予以拆除改建絕無異議，恐口無憑特立此同意書為證中華民國八十年九月
    十八日」之內容，並有「甲○」簽名、蓋章之同意書；４、書寫「本人為台北市
    信義區○○段○○段二七０地號土地興建房屋事宜，委託文普建設股份有限公司
    代刻及保管本人及指定起造人印章（便章）以利申請建造執照、使用執照以及一
    切與興建房屋至產權登記所須文件用印之需使用中華民國八十年九月十八日」之
    內容，並有「甲○」簽名、蓋章之委託書各一件為證。其中１、未載日期同意書
    、２、未載日期委託書，經送請法務部調查局鑑定結果，文書上「甲○」之簽名
    ，核與自訴人當庭書寫之簽名及自訴人提出之作業簿內文字簽名筆跡相同，有法
    務部調查局八十九年十一月二十三日（八九）陸（二）字第八九０八二一三七號
    鑑定通知書附卷可稽（見本院上更（一）卷第三二九頁）。其餘３、中華民國八
    十年九月十八日同意書、４、中華民國八十年九月十八日委託書，則據自訴人自
    承係其所簽名（見本院上更（一）卷第三四五頁、本院上更（三）卷第二九頁）
    ，而上揭未載日期之同意書及委託書若非確係由自訴人自行簽名，何以該等同意
    書及委託書上之自訴人之簽名筆跡，均核與自訴人當庭書寫之簽名及其之前之簽
    名筆跡相同，而本院前審復就「未載日期同意書及委託書」與「八十年九月十八
    日同意書及委託書」送請法務部調查局鑑定結果，發現「未載日期同意書及委託
    書」及「八十年九月十八日同意書及委託書」，其上同意人及立委託書人欄內「
    甲○」簽名，均核與「七十七年十二月十日房屋合建契約書四本、七十七年十二
    月合建契約書、八十年九月十八日房屋合建契約書」中，立契約書人甲方欄內「
    甲○」簽名、「八十年一月十三日、八十年五月八日臺北支局第四三、二一０號
    存證信函」寄件人欄「甲○」字跡及甲○當庭書寫字跡，其字跡筆劃特徵相符，
    亦有法務部調查局九十一年九月十二日調科貳字第０九一００五五四六三０號函
    附卷可稽（見本院上更（二）卷第一九五頁），足見未載日期之委託書及同意書
    確為自訴人所出具，並無偽造情事，是被告丙○○及丁○○所辯：合建有經過自
    訴人同意及授權代刻印章云云，尚非無據。
(二)文普公司提出之「七十七年十二月十日林正杰合建契約」原本十二樓二本、十七
    樓二本，其中雖有同案被告林正杰或其他地主未蓋章者，及地主簽名奇形怪狀之
    情事。然自訴人所指被告丙○○及丁○○涉嫌偽造文書之契約，即本案自訴人與
    同案被告林正杰所訂之合建契約四份，經臺灣士林地方法院審理八十一年度重訴
    字第一二六號文普公司與自訴人甲○間請求確認及撤銷合建契約民事事件中，送
    請憲兵司令部刑事支援中心鑑定，發現其上「甲○」簽名與甲○當庭書寫姓名及
    文普公司與甲○於八十年九月十八日簽訂之合建契約書上甲○簽名筆跡慣性特徵
    相似，有該鑑定通知書一份在該民事案卷可徵，並有該民事判決影本在卷可憑（
    見原審卷（一）第二三三至二三六頁），嗣本院民事庭於審理八十三年度重上字
    第一三二號民事事件上訴案中（即自訴人對上揭八十一年度重訴字第一二六號之
    上訴），亦為同一事實之認定，有該民事判決書一份在卷可參（見原審卷（一）
    第二三七至二四六頁）。自訴人對此雖仍有爭執，然該「未載日期同意書及委託
    書」、「八十年九月十八日同意書及委託書」、「七十七年十二月十日房屋合建
    契約書四本」，經本院前審送請法務部調查局鑑定結果，「未載日期同意書及委
    託書」及「八十年九月十八日同意書及委託書」，其上同意人及立委託書人欄內
    「甲○」簽名，均核與「七十七年十二月十日房屋合建契約書四本、七十七年十
    二月合建契約書、八十年九月十八日房屋合建契約書」中，立契約書人甲方欄內
    「甲○」簽名、「八十年一月十三日、八十年五月八日臺北支局第四三、二一０
    號存證信函」寄件人欄「甲○」字跡及甲○當庭書寫字跡，其字跡筆劃特徵相符
    ，此有法務部調查局九十一年九月十二日調科貳字第０九一００五五四六三０號
    函附卷可稽（見本院上更（二）卷第一九五頁），足見該「七十七年十二月十日
    林正杰合建契約四本」其上自訴人簽名，並非出於偽造，此與自訴人簽訂合建契
    約之同案被告林正杰於原審法院及本院歷次調查、審理時均指述自訴人確有與其
    他地主一起與其簽訂合建契約，而同案被告林正杰被訴偽造自訴人名義簽訂合建
    契約及偽造自訴人名義出具之委託書，暨起造人名冊、土地使用權同意書、拆屋
    同意書、展期開工切結書、變更起造人申請書等情，並經判決無罪確定，則同案
    被告林正杰既無偽造自訴人名義簽訂合建契約，被告丙○○、丁○○從何與同案
    被告林正杰、乙○○共同偽造自訴人名義之合建契約。至自訴人雖以該合建契約
    上之簽名，係利用自訴人等地主與國榕公司商議合建時之出席會議名冊及原預備
    與國榕簽約之附件地主名冊，以移花接木之方式而來的云云，惟參以證人陳淑華
    於上開民事事件證稱：「開會簽到時是用格紙，要簽姓名及地址，而與合建契約
    書簽名表格不相同」等語（見本院上開民事卷八十三年九月二日筆錄），而查自
    訴人既確曾書具同意書，同意拆除改建其所有房屋，及出具委託書予林正杰代刻
    印章等情，已如前述，被告丙○○及丁○○係自同案被告林正杰受讓其與地主間
    簽訂之合建契約，又從何冒用自訴人名義簽訂合建契約，而查本件自訴人土地在
    與文普公司簽訂合建契約之前，曾由案外人國榕公司、家美公司及文普公司三家
    進行與地主洽商改建事宜，因地主認國榕公司所提條件較優，決定與國榕公司合
    建，國榕公司遂指派其所屬建築師李俊毅挨家挨戶進行簽約工作，李俊毅總共製
    成三份合約書，均由地主簽名完竣，但後來因某些地主要求額外條件，國榕公司
    怕麻煩，故放棄合建，委請同案被告乙○○將放棄之意思轉知各地主，有關
    本件各契約名冊，並無移花接木等情，已經證人李俊毅於本院前審調查時到庭證
    述綦詳（見本院上訴卷第二六一頁），而證人即地主賴周於本院前審調查時亦證
    稱：「我先生有要求國榕公司應出具一紙書面，表示解除契約、放棄合建之意」
    等語（見本院上訴卷第二六一頁），可見地主確有與國榕公司完成合建契約之書
    面文件，且地主均在名冊上簽名、蓋章，自訴人否認與國榕簽署書面合約，及其
    他本件有關且有意見之地主周陳淑華、歐靜宜、林洪綢、賴鎮安、賴周時等人供
    稱：「不知道有無與國榕公司簽約，只知道有簽很多次名字，詳情不清楚」云云
    （見本院上訴卷八十五年四月十一日、三十日筆錄），或係推諉之詞，或係時隔
    已久，不復記憶所致，尚不能據為被告不利之認定。而國榕公司之合建契約與本
    件有關之各合建契約分屬二事，版本不同，自無移花接木之情，且查依卷附自訴
    人與同案被告林正杰所簽訂之合建契約，其後所附之自訴人等地主簽名名冊，均
    事先繕妥各地主之姓名，再由地主在其下簽名、蓋章，並填載住址、
    及聯絡電話等，此顯與一般會議參加人僅簽署姓名之格式不同，是自訴人所稱同
    案被告林正杰提出之十二及十七層大樓合建契約係自國榕公司之地主名冊移花接
    木而成一節，核與事實不符，殊無足採。至卷附自訴人承認於八十年九月十八日
    與文普公司簽訂之合建契約書及同日出具之委託書，其上均由自訴人署名並蓋章
    ，委託書上亦載明：「…興建房屋事宜，委託文普公司代刻及保管本人及指定起
    造人印章（便章）以利申請建築執照、使用執照及一切與興建房屋至產權登記所
    需文件用印之需使用」等語，另於指定起造人印章（便章）處加蓋「甲○印」之
    便章，而此一便章固核與自訴人與同案被告林正杰簽訂合建契約前之七十七年十
    二月一日由丁○○等五十八名出具委託書委託張煥章建築師事務所申請坐落台北
    市○○○路○段即台北市○○區○○段三小段二六一等三十二筆土地興建地上十
    六層地下三層大樓建造執照之委託書、建造執照申請書、起造人名冊、土地使用
    權同意書、拆屋同意書、展期開工切結書內所加蓋之甲○印章不同，然自訴人既
    與同案被告林正杰簽訂合建契約，並出具上開委託書及同意書，同意合建並授權
    林正杰代刻自訴人印章用以辦理合建事務，已如前述，嗣自訴人於八十年九月十
    八日與文普公司另簽訂合建契約及另出具委託書，並未限定此合建契約及委託書
    上所蓋之自訴人印章，應蓋用自訴人前與林正杰簽訂之合建契約及出具委託書上
    之同一印章，自訴人於八十年九月十八日與文普公司簽訂之合建契約及出具之委
    託書，究蓋用其何印章，乃自訴人之自由，況查自訴人既否認其原所簽訂之合建
    契約及出具之委託書係屬真正（雖實際上確屬真正），自無可能於與文普公司簽
    訂合建契約及出具委託書時蓋用同一印章，是尚難僅因前後之合建契約及自訴人
    名義出具之委託書上所蓋用自訴人印章不同，即遽認自訴人原所簽訂之合建契約
    及出具之委託書等係屬偽造。
(三)自訴人指訴：被告丙○○、丁○○自承於七十八年二月一日訂定十二、十七層樓
    合建契約受讓授權書、同意書，但丙○○、丁○○卻早於七十七年十二月一日即
    持有其之印章蓋於申請地上十六層地下三層之建造執照申請書類上，其代刻印章
    自構成偽造印章云云。被告二人對此辯稱：取得合建權利後，於七十七年十二月
    一日委託張煥章建築師開始填寫有關建造執照申請表格文件，而自訴人於七十七
    年十二月七日二度向同案被告林正杰索取額外利益，經林正杰允予後，自訴人始
    於同日與林正杰完成簽約手續，同案被告林正杰隨即通知被告丙○○、丁○○願
    合作建築，始於同年十二月八日據以代刻印章、用印，完成申請建築執照之相關
    資料，包括起造人名冊、土地使用權同意書等，向建管處提出申請，而合建契約
    書上所載之日期載為七十七年十二月十日，係同案被告林正杰擬將合建契約交付
    被告丙○○、丁○○時，以橡皮戳所蓋，日期並非真正簽約日期等語。經查：同
    案被告林正杰、乙○○於林正杰受地主委託後，即與文普公司進行磋商合建事宜
    ，而查磋商合建事宜本即諸多事務待辦，並非一蹴可及，本件系爭土地既已獲大
    部分地主同意合建，因而被告等於七十七年十二月一日即預為準備建築執照之申
    請資料，並無不當，此被告二人及同案被告林正杰、乙○○等人一致供稱係由林
    正杰授權將申請建築執照事務於七十七年十二月一日委請被告丙○○、丁○○之
    文普公司製作申請書，並於同月七日與自訴人談妥條件後，由自訴人出具委託代
    刻印章之書面（見原審卷（二）第十六頁），翌（八）日始據以刻印、用印完成
    全部有關申請資料包括起造人名冊、土地使用權同意書等文件，再將之送往工務
    局提出申請等情，並有工務局收文戳記為七十七年十二月八日之建造執照申請書
    影本在卷可稽（見本院上訴卷第六八頁），且查被告丙○○、丁○○於同案被告
    林正杰取得地主同意提供土地合建後，始自林正杰受讓合建權利，其目的乃在省
    卻與眾多地主磋商之麻煩，而查被告丙○○、丁○○等經營文普建設公司，當知
    未獲地主同意，出具土地使用權同意書，必無從向主管機關申領建築執照，自訴
    人經與林正杰簽訂合建契約，並出具經鑑定確為其筆跡之委託書，同意林正杰代
    刻印章，嗣林正杰將合建契約讓予被告丙○○、丁○○，林正杰本即應提供申請
    系爭建築執照所需之文件，被告丙○○、丁○○若認林正杰尚未獲全部地主之同
    意，儘可不與之簽訂合建契約，放棄系爭建築物之興建，渠等又有何非興建系爭
    建築物而先行偽刻自訴人印章之必要，致入己於罪，甚且不顧渠等因而所花費之
    精神、金錢有化為烏有之虞，實非無疑，此同案被告乙○○於本院本審調查時復
    供稱自訴人同意合建之後，就將委託書及拆屋同意書交給伊，伊才代刻自訴人之
    印章，並將代刻好之印章、委託代刻印章委託書、拆屋同意書等資料交給張煥章
    辦理申照等語（見本院上更（三）卷第一二九頁），是被告丙○○、丁○○所辯
    並無偽刻自訴人印章云云，應堪採信，而查自訴人確有與林正杰簽訂合建契約，
    並出具上揭未載日期之同意書及委託書，該合建契約及未載日期之委託書，並非
    屬偽造，已如前述，是自訴人顯確曾同意本件合建事宜，並授權林正杰代刻印章
    之事實，又自訴人既與同案被告林正杰簽訂合建契約，出具上開同意書及授權書
    ，同意合建，並授權同案被告林正杰代刻並保管印章以作為申請建造執照、使用
    執照及一切與興建房屋及產權登記所須文件用印之需要使用，則在自訴人上開授
    權之目的及範圍以觀，自訴人之印章由林正杰自行刻製或委由他人代刻，應均屬
    在自訴人授權林正杰代刻印章之範疇，被告丙○○、丁○○既自林正杰受讓合建
    權益，渠等縱有代為刻用自訴人印章，既係本於自訴人對於同案被告林正杰上開
    授權目的與範圍，且亦屬於合建之必要事務，自難認有何偽造印章及偽造文書之
    可言。
(四)自訴人名義出具之拆屋同意書、展期開工切結書亦係本於上開有關同案被告林正
    杰與地主（包括自訴人）所訂合建契約及同案被告林正杰與文普公司委建合意而
    製作，縱原地主契約與最終所訂契約內容略有出入，書面訂立日期稍有延後，但
    各地主均有合建趕在七十七年十二月底實施容積率實前完成有關手續之心意甚為
    明顯。茲自訴人確有與同案被告林正杰簽訂合建契約，並出具上揭同意書，而被
    告丙○○、丁○○既受文普公司委任處理合建事宜，文普公司又受各地主委任辦
    理拆建諸事，則被告二人依所受任事務之性質而製作各地主有關之拆屋同意書、
    展期開工切結書，自無偽造之可言，尚難因事後雙方關係惡化，自訴人事後片面
    指述其原所簽訂之合建契約、同意書及委託書係屬偽造，即遽認被告丙○○、丁○○有偽造自訴人名義簽訂合建契約及偽造自訴人名義出具委託書、起造人名冊
    、土地使用權同意書、拆屋同意書及展期開工切結書之事實。至同案被告林正杰
    前於八十年一月二十三日雖曾分別以郵局存證信函及委任陳朝和律師函催自訴人
    甲○及案外人周陳淑華、許秀勤等依約騰空房屋及基地點交，自訴人隨以存證信
    函否認簽約，並要求提出合建契約，而同案被告林正杰並未提出合建契約重申其
    主張，且於八十年五月十四日函覆自訴人略以：「本人前於八十年五月二日委託
    陳朝和律師發函台端，就台端土地合建事宜有所聲明，茲經雙方解釋清楚純屬誤
    會，本人特此聲明撤銷前函聲明」云云，其緣由已據同案被告林正杰陳明係為顧
    全大局，經參酌前述自訴人曾簽名書具拆屋同意書及代刻印章之託託書觀之，亦
    難認自訴人與同案被告林正杰簽訂之合建契約及以自訴人名義出具之委託書、同
    意書係屬偽造，附此敘明。
(五)依證人即合建地主洪瑞文等人於本院前審調查時到庭證述，證人洪瑞文於證稱：
    「當初要改建時是林正杰拿到我家去蓋章的」等語；賴鎮安證稱：「當然是有同
    意要改建，所以我有蓋章，但是印章不是我刻的，我有同意要蓋章，我是與林正
    杰簽契約，我有同意要蓋章，大概是集體蓋章」等語；陳楊智惠證稱：「當初我
    有同意要改建，…蓋大樓我有同意，印章不是我的」等語；張碧珠證稱：「當初
    我有同意要改建，但是印章部分，太久了，我記不清楚」等語；林美智證稱：「
    當時蓋章的情形我已記不清楚，但是當時我有同意」等語；彭戍英證稱：「當時
    蓋章的情形太久了，我記不清楚，但是我有同意」等語：林洪綢證稱：「我不認
    識字，但是大家都有同意，是否有帶印章去，我記不清楚了」等語；羅心良證稱
    ：「我有同意，但是印章的事情，我現在不知道了」等語；周張淑華證稱：「我
    有同意，但是時間很久，印章的事情我不知道了」等語；證人郭偉雄證稱：「當
    時我有同意，但是印章我沒有印象」等語（見本院上更（二）卷九十一年十月十
    七日訊問筆錄）。綜上證言可知，同案被告林正杰、乙○○確係得地主（包括自
    訴人）之同意而簽訂合建契約，且被告丙○○、丁○○所經營之文普公司自林正
    杰受讓合建權利，因受地主委任辦理合建事務，而本件合建所使用之地主印章，
    或係由地主親自用印，或係由林正杰等本於處理委任事務所受授權，而代刻使用
    ，則縱令被告丙○○、丁○○二人有代刻自訴人印章蓋用委託書、起造人名冊、
    土地使用權同意書、建築執照申請書、拆屋同意書、展期開工切結書等文件，並
    持以申請各該證照，均係為達成合建之目的所必需，自難認有何自訴人所指行使
    偽造私文書等犯行。而查自訴人同意合建，並出具委託書，委託林正杰代刻及保
    管其印章及指定起造人印章（便章），以供申請建造執照、使用執照以及一切與
    興建房屋至產權登記所須文件用印之需要使用，是本件就系爭建築物向主管機關
    申請建造執照，自無使公務員登載不實之可言。
(六)按測謊鑑定，係依一般人在說謊時，會產生遲疑、緊張、恐懼、不安等心理波動
    現象，乃以科學方法，由鑑定人利用測謊儀器，將受測者之上開情緒波動反應情
    形加以紀錄，用以分析判斷受測者之供述是否違反其內心之真意而屬虛偽不實。
    故測謊鑑定，倘鑑定人具備專業之知識技能，復基於保障緘默權而事先獲得受測
    者之同意，所使用之測謊儀器及其測試之問題與方法又具專業可靠性時，該測謊
    結果，如就有利之供述，經鑑定人分析判斷有不實之情緒波動反應，依補強性法
    則，雖不得作為有罪判決之唯一證據，但非無證據能力，仍得供裁判之佐證，其
    證明力如何，事實審法院有自由判斷之職權；反之，若其有利之供述，經鑑定並
    無任何虛偽供述之情緒波動反應，又無其他合法之積極證據足以證明該部分之犯
    罪事實時，即可印證其真實性，非不得為有利於受測者之認定（參照最高法院八
    十八年度台上字第二九三六號判決），查本件經徵得被告丙○○、丁○○之同意
    後，囑託法務部調查局對於前開被告供述之真實性進行測謊鑑定，經法務部調查
    局以「控制問題法」、「混合問題法」對於被告施測鑑定結果，認定：「丙○○
    、丁○○稱：（一）本案地主們有同意相關改建手續由文普公司全權處理；（二
    ）文普公司是依據地主們簽署的委託書始代刻印章辦理相關手續等語，經測試均
    無情緒波動反應，研判未說謊」，此有該局九十一年十月二十一日調科參字第０
    九一００六一二四五０號測謊報告書乙紙附卷可憑，而自訴人則未表明是否願意
    接受測謊，亦未於指定時間前往施測。被告丙○○及丁○○上開否認犯罪之供述
    ，經施以測謊鑑定之結果，既未出現供述不實之情緒波動反應，且有上開筆跡鑑
    定結果，及證人洪瑞文、賴鎮安、陳楊智惠、張碧珠、林美智、彭戍英、林洪綢
    、羅心良、周張淑華、郭偉雄證述上開內容勾稽相符之證詞可資參酌，並衡諸被
    告丙○○及丁○○等人願意接受測謊鑑定，而自訴人則未依指定期日前往測謊鑑
    定等情判斷，則被告丙○○、丁○○辯稱：「本件地主有同意相關改建手續由文
    普公司全權處理，文普公司是依據地主簽署的委託書始代刻印章辦理相關手續」
    等語，自較之自訴人之指訴為可信。
(七)查自訴人指訴同案被告林正杰及乙○○二人利用系爭台北市○○區○○路三小段
    第二六六等號土地地主原與案外人國榕公司商議合建事宜，而取得自訴人及各地
    主簽署出席會議之名冊及原預備與國榕公司簽約之地主名冊，以移花接木方式，
    利用上開地主簽名之名冊，銜接在渠等所偽造各地主（包括自訴人在內）同意與
    林正杰合建十二層及十七層大樓之「合建契約書」之末，而認林正杰、乙○○涉
    有刑法偽造私文書罪嫌，惟此經本院九十年度上更（二）字第七四二號調查審理
    結果，認並無何積極證據足資證明林正杰、乙○○涉有偽造「合建契約書」之行
    為，而以原審法院諭知林正杰、乙○○二人無罪之判決，並無不當，判決駁回自
    訴人之上訴，嗣自訴人不服上訴最高法院，亦經最高法院九十二年度台上字第一
    ０００號駁回其就此部分之上訴而告確定，自堪認自訴人確有與其他地主同意林
    正杰簽訂上揭十二層及十七層大樓之「合建契約書」，詎自訴人竟猶一再否認有
    與林正杰簽訂何合建契約，益徵令人質疑其就本案所為指述之真實性，茲依自訴
    人與林正杰所簽訂之合建契約書附件之建材設備表第一項之記載，其委託設計之
    建築師即為張煥章建築師事務所，是張煥章建築師乃係林正杰與自訴人等地主簽
    訂合建契約而委任，並非被告丙○○、丁○○或文普公司所委任，應堪認定，此
    並據同案被告乙○○供述如上，嗣林正杰將合建權利轉讓與被告丙○○、丁○○
    二人經營之文普公司，因而仍由張煥章繼續受任系爭建築物之有關建造執照申請
    等事務，自訴人一再指述被告丙○○、丁○○在七十七年十二月八日由張煥章建
    築師事務所向台北市政府建築管理處申請建造執照前，即已偽刻自訴人之印章，
    蓋用於委託書、建造執照申請書及土地使用權同意書上，然查上揭未載日期之委
    託書及同意書，其上「甲○」等簽名，確與自訴人平日簽名之筆跡相同，已如前
    述，而查自訴人原係與林正杰簽訂合建契約，依該契約書所載，向主管機關申請
    系爭建築物之建造執照手續，本應由林正杰負責，而依該契約書並即已載明委由
    張煥章建築師負責系爭建築物之申請建造執照手續，嗣林正杰將本件合建權利讓
    與被告丙○○、丁○○經營之文普公司，依渠等所簽訂之「合作興建房屋契約書
    」上所載，林正杰應負責各地主依約應交付之各項證件及用印交予文普公司以申
    請建築執照，而因文普公司並非逕與系爭土地之地主簽訂合建契約，因而該契約
    書並載明林正杰應負責協調各地主依原訂合建契約履行，且應將各地主之土地使
    用權同意書、代刻印章委託書及拆屋同意書交由文普公司負責保管，並隨時配合
    蓋章，有該契約書影本在卷可參（見原審卷（二）第六四頁），則被告丙○○、
    丁○○又有何必要偽刻自訴人之印章，並偽造自訴人名義簽訂合建契約及自訴人
    名義出具之「委託書」、「建造執照申請書」、「土地使用權同意書」等文件。
(八)證人張煥章於本院前審調查時證稱：「申請建造執照先後申請二次，詳細差幾天
    不記得，因送案進去執照要讓他完成有個法定期間，無法完成比如要修正、會超
    過法定審查期間，如掛號過期會作廢，所以通常這樣會再申請一次，申請建造執
    照時，土地所有權人之用印及蓋章都是由起造人交給我們的，過程也沒辦法記得
    清楚，人數很多，那時候都是由代表起造人之文普建設公司的人與我們事務所聯
    絡，文件也是由起造人整合完成再交給我們事務所去送件，詳細過程伊不清楚，
    而關於起造人如何用印、用的印章是否真正或是不是別人代刻或真正，我沒有辦
    法瞭解，申請建照時，我們只是拿證件而已，並不需要保管印章，也不能有印章
    ，起造人名冊上所蓋之五十八人印章，我只拿到這些時就蓋好了，過程我也不得
    而知，而變更起造人名冊都由起造人決定，他用十八個還是五十八個我也無從瞭
    解，也是起造人決定，我們事務所不管用印問題，只管文件資料符不符合規定，
    用印部分由建設公司彙整，我只看五十八人委託書上是不是都有蓋章，起造人是
    否都有蓋章，也就是說五十八人都沒有親自到場委託，我只要有證件蓋齊備就可
    以去申請，並不需要印章，我也沒有印章」等語（見本院上更（一）卷第三０五
    頁至第三０八頁），依此證人張煥章所述，足認證人張煥章係負責向主管機關申
    請系爭建築物之建造執照等手續，而申請系爭建築物建造執照所需之文件於交付
    其事務所時，該等文件上均已蓋好印章，而其並不知究如何蓋上，事務所亦不保
    管起造人之印章等情，是亦不足以證明被告丙○○、丁○○有偽刻自訴人之印章
    ，並盜蓋在系爭建築物申請建造執照之文件上。
(九)自訴人指訴被告丙○○、丁○○冒用自訴人名義為系爭建築物之起造人，嗣於八
    十一年四月十五日，復未經自訴人同意，擅自變更起造人名冊乙節，茲查系爭土
    地諸多地主與同案被告林正杰簽訂合建契約，同意合建，自訴人同意與林正杰簽
    訂合建契約，且出具委託書，委由林正杰代刻印章並保管印章以辦理合建相關事
    宜，而查申請建築執照及製作起造人名冊等，自均屬合建相關事宜，而依同案被
    告乙○○於本院本審調查時供稱林正杰與地主間之合建契約，伊亦有參與，大部
    分是由伊與地主接洽，伊也是地主之一，少部分地主由林正杰接洽，當初申請建
    築執照時，同意合建之地主都列為起造人，委託張煥章建築師申請建築執照是由
    伊指定的，也是由伊與其接洽，而伊在七十七年八月至十二月間申請建照前，陸
    續將地主所簽的資料交給張煥章等語（見本院上更（三）卷第一二九頁、第一三
    一頁），自訴人既與其他地主同與林正杰簽訂合建契約，因而就系爭土地申請建
    築執照時同列為建築物之起造人，惟自訴人嗣一再否認與林正杰簽訂何合建契約
    ，並質疑系爭建築執照申請之合法性，因而自否認有同意列為系爭建築物之起造
    人，而查自訴人僅是眾多合建契約之一，茲竟僅自訴人一人經同意後復否認合建
    契約及同意列為起造人，因而惟有暫將否認同意列為起造人之自訴人部分予以變
    更為負責合建之文普公司，以待他日再行處理，而文普公司並未否認自訴人參與
    合建應受之權益，就此已難認被告丙○○、丁○○二人有何未經自訴人同意（自
    訴人既否認有同意列為起造人，自無應否得其同意可言），擅自變更起造人名冊
    之犯意可言。嗣自訴人雖於八十年九月十八日另與文普公司簽訂合建契約，自訴
    人依約應提供起造人姓名予文普公司以供申請各項執照及相關手續，惟因自訴人
    原即與林正杰簽訂合建契約，並出具委託書，委由林正杰代刻印章，以供有關起
    造人名冊及申請建築執照等文件之用印，且早即於七十七年十二月八日完成起造
    人名冊，並據以向主管機關申請建築執照，茲若文普公司欲依與自訴人簽訂之合
    建契約，以自訴人或其指定之人列為系爭建築物之起造人，亦應將原列自訴人為
    起造人之部分予以變更，再行審酌應以何人為起造人，則就此文普公司變更原自
    訴人起造人名義，亦難認被告丙○○、丁○○有何偽造文書之犯意，而查自訴人
    本即與林正杰簽訂合建契約，與其他同意合建之地主除同受二十八坪之分配外，
    另林正杰並為感謝自訴人，自行給予自訴人三坪，共計三十一坪，然自訴人於八
    十年九月十八日自行另與文普公司簽訂之合建契約，自訴人竟得獲分配達八十四
    點七八坪之建築物面積，兩者差距達三倍之多，因而已無從就各該地主與林正杰
    簽訂之合建契約而據以製作之起造人名冊逕予變更，文普公司因而先將原列自訴
    人為起造人之部分暫予取代，嗣因本件眾多地主提供土地合建，竟僅自訴人一人
    獲得較其他地主如此懸殊之建築物面積，文普公司質疑其所受之分配建築物面積
    之公平性與正當性，亦因而將原起造人名冊之自訴人部分暫以文普公司取代，而
    參酌該公司並非變更為他人，亦未出售予他人，迄並仍未辦理建築物登記，此並
    據自訴人於本院本審調查時供述在卷（見本院上更（三）卷第一二九頁），且有
    台北市松山地政事務所八十四年八月十四日（八四）北市松第一字第一七三二二
    號函暨所附之「臺北市○○○路○段二二五號三樓、十二樓等建築物所有權第一
    次登記案調處會會議記錄」乙份在卷可參，文普公司並於八十一年間對自訴人提
    起確認及撤銷（八十年九月十八日）合建契約事件，嗣復以郵局存證信函通知自
    訴人，表示待該民事官司確定後，再依判決意旨給付自訴人，被告丙○○、丁○○係受文普公司委任處理本件合建事宜，其之所以如此為之，無非係為維護合建
    之公平性及眾多參與合建契約之當事人權益，渠等就此若有偽造文書之犯意，何
    以未變更為他人（如此自訴人事後即無從依其與文普公司簽訂之合建契約為請求
    ），嗣復告知自訴人變更之情由，綜上所述，自訴人指訴被告丙○○、丁○○未
    經其同意，擅自變更起造人名冊，涉有偽造文書云云，殊非事實，而被告丙○○
    、丁○○既無未經自訴人同意而擅自變更起造人之犯行，則本件向主管機關所為
    變更自訴人起造名義之行為，自亦無使公務員登載不實之犯行。
(十)至自訴人於本院歷審提出調查證據聲請狀，聲請調查證據：「１、向臺北市政府
    工務局建管處調閱：（１）七十七年十二月八日建造執照申請案卷，包括建造執
    照申請書、建築師委託書、拆除房屋同意書、全部三十二筆建築基地之各筆土地
    之土地使用權同意書、全部三十二筆土地之各筆土地登記謄本及地籍圖謄本、依
    土地法第三十四條之一規定處分之存證信函及報紙等文件。（２）七十八年七月
    八日以原七十七年十二月八日之建造執照申請書，重新掛號申請部分（因七十七
    年十二月八日之建造執照申請案未獲審查通過，被告復於七十八年七月八日以原
    七十八年十二月八日之建造執照申請書，重新掛號申請），包括建造執照申請書
    、建築師委託書、全部三十二筆建築基地之各筆土地之土地使用權同意書、全部
    三十二筆建築基地之各筆土地之土地登記簿謄本及地籍圖謄本等文件。（３）八
    十一年四月十五日辦竣變更起造人部分。包括變造起造人申請書、建築師委託書
    、變更起造人同意書、全部三十二筆建築基地之各筆土地之土地登記簿謄本及地
    人申請書、建築師委託書、變更起造人同意書、全部三十二筆建築基地之各筆土
    地之土地登記簿謄本及地籍圖謄本等文件。２、聲請傳喚訊問張煥章建築師。３
    、聲請向華南商業銀行新生分行調閱該分行四一六五—八帳號，自七十七年十二
    月一日起至八十年十月三十日止之款項存支記錄，並向該行函詢華南銀行新生分
    行之四一六五—八帳戶係何人於何時所申請開立？該帳戶第一本支票簿之日期？
    發給Ｅ0000000至Ｅ0000000號支票與上開帳戶之日期？４、聲請
    命被告提出「林正杰」之「感謝書」及「切結書」上之「甲○」簽名手跡之原本
    ，以供鑑定其上甲○簽名之真偽。５、聲請傳喚同案被告林正杰，調查林正杰委
    請陳朝和律師函催自訴人依約騰空房屋及基地點交時，自訴人以存證信函否認有
    與其簽訂合建契約時，何以林正杰未能立即提出合建契約，反而來函「撤銷前函
    聲明」，並調查林正杰於七十七年十二月間是否因其前所涉犯妨害名譽案件猶在
    監執行。６、聲請訊問被告乙○○有何證據證明係徵得自訴人同意代刻印章？乙○○如係十月開始簽約，當時並非地主，何以合建契約上載有乙○○名字？地主
    如已同意簽訂合建契約，何以未於簽約時，順便蓋用騎縫章？何時在被告提出之
    四本合建契約原本蓋用地主名義之騎縫章？７、關於被告偽造及行使業已死亡多
    年之李水、陳李晟、洪紅英地主名義之土地使用權同意書，以變更取消自訴人之
    起造人名義部分，請鈞院詳查。８、請求將未填日期之「代刻印章委託書」上之
    其他填入文字部分（尤其是「林正杰部分」）送請法務部調查局鑑定是否確為自
    訴人之筆跡」等情，以資證明自訴人並未與同案被告林正杰簽訂何合建契約，亦
    未出具上揭未載日期之委託書、同意書等文件。然查：自訴人確有與同案被告林
    正杰簽訂合建契約，同意合建並授權林正杰代刻、保管印章，以供用於申請建築
    執照及其他相關文件，而自訴人之印章均係在其授權目的及範圍使用等情，已如
    前述，且同案被告林正杰就其如何與自訴人簽訂合建契約及由自訴人出具委託代
    刻印章之委託書、同意拆除舊屋改建之同意書等文件，已據林正杰供述甚詳在卷
    ，至林正杰固有於七十七年九月二十二日因妨害名譽案件入監服刑，惟查系爭土
    地地主眾多，系爭合建契約之簽訂並非一蹴可及，歷經多時磋商，始行完成，而
    依同案被告乙○○上揭供述，本件合建由其與林正杰共同與地主磋商合建事宜，
    大部份並由其處理，是同案被告林正杰不無委由其妹即乙○○共同處理本件合建
    之相關事宜，是尚難以林正杰有入監服刑之事實，即認自訴人與林正杰簽訂之合
    建契約係屬偽造，核無再傳訊同案被告林正杰之必要﹔至於本件合建案申請建造
    執照之次數、感謝書上自訴人簽名之真偽、合建契約騎縫章係於何時、由何人所
    蓋等情，尚與本院認定之上開事實無涉，自訴人為此聲請本院向臺北市政府工務
    局調取上開文件、向華南商業銀行新生分行調取上開文件並函詢上述事項，命同
    案被告林正杰提出感謝書原本以供鑑定等節，均無調查之必要。又本件合建地主
    李水、陳李晟、洪紅英地主固已死亡多年，惟縱被告等有偽造李水、陳李晟、洪
    紅英地主名義之土地使用權同意書，然本件自訴人並非犯罪之被害人，自訴人所
    指此節，尚無調查之必要。而證人張煥章於本院前審傳訊到庭，均已就其受委任
    辦理系爭建築物件建築執照申請之相關事宜證述綦詳在卷，亦無再傳訊之必要。
    又自訴人請求將上揭未填日期之「代刻印章委託書」上之其他填入文字部分（尤
    其是「林正杰部分」）送請法務部調查局鑑定是否確為自訴人之筆跡」乙節，惟
    查此未載日期之委託書，既確係由自訴人簽署其姓名而出具，至其上之其他填入
    之文字內容究係由何人所填載，並不影響自訴人出具該委託書之效力，自無再送
    請鑑定之必要，附此敘明。
四、綜上所述，本件係因合建事宜，自訴人向文普公司需索特優於其他地主之條件，
    致建方與地主互信關係破裂衍生之民事糾葛，自訴人指訴被告丙○○、丁○○涉
    犯前揭罪嫌，其所憑證據尚不足認定被告丙○○、丁○○涉有該等罪嫌，本案尚
    未達於通常一般之人均不致有所懷疑，得確信其為真實之程度，而有合理性懷疑
    之存在，本院無從形成有罪之確信，此外，復查無其他積極證據足認被告丙○○
    、丁○○有自訴人所指訴之犯行，本件尚難僅憑自訴人片面之指訴即認被告丙○○、丁○○應負上揭犯行，被告丙○○、丁○○上揭所辯，應堪採信，則不能證
    明被告丙○○、丁○○犯罪，根據「罪證有疑，利於被告」之證據法則與前開說
    明，自應依法為被告丙○○、丁○○無罪之判決，原審因認不能證明被告丙○○
    、丁○○此部份犯罪，而就此部分為被告丙○○、丁○○無罪之諭知，經核並無
    不合，惟就自訴人於自訴事實所指被告丙○○、丁○○偽造徐蔡素珠、彭春香文
    書印文部分，應另為不受理之諭知（詳如後述），原判決疏未另為諭知，尚有未
    洽，自訴人上訴意旨猶執陳詞，指摘原審判決被告等無罪係屬不當，求予廢棄改
    判，雖為無理由，然原判決就被告丙○○、丁○○被訴偽造徐蔡素珠、彭春香印
    文文書部分既有上開可議，即應將原判決關於被告丙○○、丁○○被訴偽造徐蔡
    素珠、彭春香印文文書部分撤銷改判，就此部分為被告丙○○、丁○○不受理之
    諭知。而原判決關於被告丙○○、丁○○被訴偽造徐蔡素珠、彭春香印文文書部
    分以外之部分，經核並無不當，自訴人就此部分上訴為無理由，此部分應予駁回
    。
貳、被告丙○○、丁○○被訴偽造徐蔡素珠、彭春香印文、文書自訴不受理部分：
一、自訴意旨略以：被告丙○○、丁○○明知林正杰尚未與地主徐蔡素珠、彭春香二
    人二六六、二六九、二七０及二七五號地主簽訂地上十六樓、地下三層之合建契
    約，竟擅自作主，於七十七年十二月一日，復偽刻其他地主徐蔡素珠、彭春香等
    人私章，進而偽造其等出具之委託書，交由建築師張煥章據以偽造起造人名冊、
    土地使用權同意書，並於同月八日向台北市政府工務局建築管理處（下簡稱建管
    處）申請建築執照，足以生損害於自訴人及工務局。因認此部分被告丙○○、丁○○二人亦涉有刑法偽造印文、行使偽造私文書罪嫌云云。
二、按犯罪之被害人得提起自訴，刑事訴訟法第三百十九條第一項定有明文，而此所
    稱之犯罪被害人，係指因犯罪而直接受害之人而言，而不得提起自訴而提起者，
    應諭知不受理之判決，同法第三百三十四條亦定有明文。本案自訴意旨指訴被告
    丙○○、丁○○二人偽造徐蔡素珠、彭春香等地主委託書、起造人名冊及土地使
    用權同意書，其犯罪之直接被害人乃為徐蔡素珠、彭春香二人，自訴人既非此部
    分所指犯罪之直接被害人，自不得提起自訴，其竟仍提起此部分自訴，自有違前
    述規定，原審未加詳查，併就此部分為無罪之諭知，尚有未當，此部份自應依刑
    事訴訟法第三百三十四條另為不受理之判決。
據上論斷，應依刑事訴訟法第三百六十八條、第三百六十九條第一項前段、第三百六
十四條、第三百三十四條，判決如主文。
中      華      民      國    九十二    年      八      月      七      日
                              臺灣高等法院刑事第三庭
                                  審判長法  官  張  連  財
                                        法  官  林  明  俊
                                        法  官  張  傳  栗
右正本證明與原本無異。
如不服本判決，應於收受送達後十日內向本院提出上訴書狀，其未敘述上訴之理由者
並得於提起上訴後十日內向本院補提理由書（均須按他造當事人之人數附繕本）。
                                        書記官  秦  慧  榮
中      華      民      國    九十二    年      八      月      七      日


司法院資訊處製作；財團法人民間司法改革基金會備份。
